【裁判字號】    90,易,1260
【裁判日期】    900705
【裁判案由】    詐欺
【裁判全文】
臺灣臺中地方法院刑事判決                          九十年度易字第一二六０號
    公  訴  人  臺灣臺中地方法院檢察署檢察官
    被      告  乙○○
    選任辯護人  陳武璋律師
右列被告因詐欺案件，經檢察官提起公訴（八十九年度偵字第一九一四五號），本院
判決如左：
    主  文
乙○○無罪。
    理  由
一、公訴意旨略以：被告乙○○意圖為自己不法之所有，明知其已無償債能力，竟仍
    基於概括之犯意，先於民國八十二年七月二十日起，自任會首，召集互助會，會
    期自八十二年七月二十日起至八十四年三月二十日止，連會首共二十一會，每會
    新臺幣（下同）三萬元，乙○○並邀得甲○○以其亡夫鄭童仕（會簿誤載為鄭同
    仕）名義參加一會（下稱第一互助會）。嗣該會於八十四年三月二十日期滿，甲
    ○○以最尾會得標，應得會款六十萬元，乙○○即佯以被人倒債需錢週轉為由，
    向甲○○借得其中之五十萬元，乙○○並簽發其為發票人，以臺中市第九信用合
    作社為付款人，帳號六一—九號，面額五十萬元，發票日不詳之支票乙紙予甲○
    ○收執，以取信甲○○。詎乙○○前開支票帳戶於八十六年八月一日公告拒絕往
    來，乙○○即於八十七年三月五日再度簽發發票日為同日，面額五十萬元，到期
    日為八十八年六月十七日之本票予甲○○收執，表示屆期必會清償，詎屆期提示
    仍未獲兌現。又乙○○於八十四年九月二十日起，又自任會首，召集互助會，會
    期自八十四年九月二十日起至八十六年九月二十日止，連會首共二十五會（依會
    簿所載會員名冊為二十五位會員，惟會簿內容誤載為二十六名，會期至八十六年
    十月二十日止），每會二萬元，乙○○並再度邀得甲○○以鄭童仕（會簿誤載為
    鄭同仕）名義參加一會（下稱第二互助會）。嗣甲○○於八十六年八月二十日得
    標，應得會款約四十八萬元，詎乙○○竟佯稱因其欠會員欠款，遭會員以會款相
    抵，故無法收到會款云云，而向甲○○表示無法給付會款，並要求甲○○將該筆
    款項借貸與其使用，甲○○無奈始得同意，乙○○乃於八十六年九月六日簽發面
    額各二萬元，到期日前十二紙不詳，後十二紙分別為八十八年三月二十八日、同
    年五月二十八日、同年七月二十八日、同年九月二十八日、同年十一月二十八日
    、八十九年一月二十八日、同年五月二十八日、同年七月二十八日、同年九月二
    十八日、同年十一月二十八日、九十年一月二十八日、同年五月二十八日之本票
    共二十四紙予甲○○收執，表示屆期清償，詎除前十二紙業經履行而取回本票外
    ，餘十二紙本票屆期提示均未獲兌現，經甲○○再三催討無著始知受騙。因認被
    告載耀煌涉犯刑法第三百三十九條第一項之詐欺取財罪嫌。
二、按犯罪事實應依證據認定之，無證據不得推定其犯罪事實；不能證明被告犯罪者
    ，應諭知無罪之判決，刑事訴訟法第一百五十四條、第三百零一條第一項分別定
    有明文。又認定不利於被告之事實，須依積極證據，苟積極證據不足為不利於被
    告事實之認定時，即應為有利於被告之認定，更不必有何有利之證據；認定犯罪
    事實所憑之證據，雖不以直接證據為限，間接證據亦包括在內，然而無論直接或
    間接證據，其為訴訟上之證明，須於通常一般之人均不致有所懷疑，而得確信為
    真實之程度者，始得據為有罪之認定；再事實之認定，應憑證據，如未能發現相
    當證據，或證據不足以證明，自不能以推測或擬制之方法，以為裁判之基礎；另
    刑法第三百三十九條第一項詐欺罪之成立，以意圖為自己或第三人不法所有，以
    詐術使人將本人或第三人之物交付為要件。所謂以詐術使人交付，必須被詐欺人
    因其詐術而陷於錯誤，若其所用方法，不能認為詐術，亦不致使人陷於錯誤，即
    不構成該罪，最高法院分別著有三十年上字第八一六號、七十六年台上字第四九
    八六號、四十年台上字第八六號、四十六年台上字第二六０號判例可資參照。
三、公訴人認被告乙○○涉犯右揭罪嫌，無非以：右揭犯罪事實，業據告訴人甲○○
    指訴甚詳，復有合會會簿二份、本票十三紙在卷可稽。又依被告提出遭人倒債之
    票據所載，發票日從七十年間至八十七年間均有之，足見被告於八十二年間召集
    第一會互助會時，即已遭人倒債，其資力自已有不足。再被告於第一次向告訴人
    借得五十萬元時，固曾簽發支票予告訴人收執，惟遲至其支票帳戶經公告拒絕往
    來，告訴人仍未提示請求付款，被告始另行於八十七年三月五日簽發本票予告訴
    人收執，足見其簽發之支票發票日應在其支票帳戶拒絕往來之後，否則告訴人當
    無不提示請求兌現之理，足見被告於借款當時，即故意隱瞞其資力狀況，而將債
    務之清償日期延後，致支票無法兌現，其有不法所有意圖甚明。再被告雖供稱第
二次借款，係因其欠會員欠款，遭會員以會款相抵，故無法收到會款云云，惟始
    終無法說明係欠何會員多少款項，亦無法提供會員資料供傳訊調查，自難認為實
    在。況第二會互助會共有二十五位會員，衡情亦無完全無法取得會款之可能，且
    證人即第二會會員許朝池、蔡和子均證稱：其得標後一直繳會款到尾會等語，則
    被告亦無收不到會款之理，是其所辯，無非卸責之詞，不足採信。再本件被告之
    支票帳戶於八十六年八月一日即已拒絕往來，其於八十六年八月間向告訴人借第
    二筆款項時，自屬無資力狀態，且其簽發之本票，到期日最長竟至九十年五月二
    十八日，離發票日幾近四年，且除本票外，並無任何擔保，亦無利息取得，如非
    出於無奈，告訴人實無出借之理，是被告於事後縱曾清償部分款項，亦屬犯罪後
    態度問題，自難因其曾清償部分借款，即認無詐欺故意等為論據。訊據被告乙○
    ○堅決否認有何詐欺取財犯行，辯稱：伊召集的第一互助會有給甲○○六十萬元
    ，是給現金及部分客票，後來在八十四年六月才向她借五十萬元，有簽發支票給
    甲○○，後來該支票帳戶拒絕往來，甲○○沒有提示支票，伊於八十七年三月五
    日改簽發本票給她。該借款伊每月付利息一萬五千元，直到八十八年六月為止；
    伊召集的第二互助會，應給甲○○會款四十八萬元，因無力一次付清，乃簽發本
    票二十四張，已經還了其中十二張。甲○○應繳的第二互助會會款，伊用每個月
    一萬五千元的利息抵付，不足部分才向她收。又伊積欠甲○○七十四萬元債務，
    已以五十五萬元達成和解，伊先支付五十萬元，餘款五萬元約定於九十一年二月
    十日前還清等語。
四、經查：
（一）被告於八十二年七月間及八十四年九月間所召集之該二互助會，均有如期完成
      ，並無中途流會，此為告訴人與被告所不爭執，且有第二會之會員許朝池、蔡
      和子於偵查中證稱：伊得標後一直繳會款到尾會等語可資佐證。該二互助會既
      均順利進行至尾會結束，足見被告於第二會結束之八十六年九月間，其財務狀
      況尚非嚴重惡化；又被告所有臺中市第九信用合作社第六一－九支票存款帳戶
      ，係於八十六年八月一始經公告拒絕往來，此有該合作社八十九年六月十四日
      中市九信總字第四五二號函可按。故被告於八十二年七月及八十四年九月召集
      該二互助會時，其支票使用情形均屬正常；再被告於偵查中提出遭人倒債之票
      據，其發票日自七十年間至八十七年間均有，此雖可證明被告於八十二年七月
      召集第一互助會時已有遭人倒債之事實，但遭人倒債，不必然即謂其資力有所
      不足，否則任何遭人倒債者，豈非均為無資力之人。故由上述各情，可證被告
      於召集該二互助會之初，應尚無財務困窘情事。
（二）被告辯稱向告訴人借款五十萬元，均按月支付利息一萬五千元，告訴人應繳之
      第二互助會會款，即以該一萬五千元利息抵付等語，雖為告訴人所否認，而被
      告亦未能提出證據供本院查證。然查：(1)被告向告訴人借款五十萬元，僅交付
      支票一紙予告訴人，並未簽立借據，亦未約定清償期，而告訴人亦未曾提示該
      支票，迨該支票帳戶經公告拒絕往來後，始由被告以本票換回該支票。由是可
      知，告訴人自八十四年四、五月間出借五十萬元予被告至該本票到期日八十八
      年六月十七日為止，該支票與本票即是供作借款之證明及擔保。而查告訴人並
      非被告之至親，雙方若非有被告須支付借款利息之約定，衡情告訴人當會積極
      向被告追討該借款，而不致有此長期（即自八十四年四、五月起至八十八年六
      月十七日止）借與被告使用情事；(2)被告於八十四年九月二十日召集第二互助
      會時，前開借款未還（按不論是告訴人所稱之被告直接將應給之尾會款其中五
      十萬元作為借款，或被告所稱之先給付尾會款六十萬元後再向告訴人借款五十
      萬元），雙方若無告訴人以借款利息抵付第二互助會每月應繳會款之約定，則
      告訴人追討前債惟恐不及，豈會再參加被告召集之第二互助會及每月繳付二萬
      元會款予被告。故由右述二點，足認被告所辯上情，堪予採信。
（三）被告召集之第二互助會，其應付告訴人得標會款四十八萬元雖未如期給付，但
      被告曾簽發交付告訴人二十四張本票以分期償還，且已兌現其中十二張。被告
      若有意詐騙告訴人，嗣後當無主動按期償還其中十二次分期款之理。又被告於
      本院審理時，就積欠告訴人之七十四萬元債務（前借款五十萬元及第二互助會
      尚餘之二十四萬元會款），業與告訴人以五十五萬元達成和解，被告並已償付
      其中五十萬元，餘款五萬元約定於九十一年二月十日前還清，此有雙方簽立之
      協議書影本一紙在卷足參，由是益徵被告應無詐欺取財之犯意。
五、綜上所述，本件應屬民事債務糾紛至明。公訴人所舉證據，尚不足以證明被告涉
    犯詐欺取財罪責，本院復查無證據證明被告有此犯行。不能證明被告犯罪，應諭
    知無罪之判決。
據上論斷，應依刑事訴訟法第三百零一條第一項，判決如主文
中      華      民      國      九十      年      七    月      五      日
                                        法  官  游  文  科
右正本證明與原本無異。
如不服本判決，應於送達後十日內向本院提出上訴狀（須附繕本），上訴於臺灣高等
法院臺中分院
                                        書記官
中      華      民      國      九十      年      七    月      五      日


司法院資訊處製作；財團法人民間司法改革基金會備份。
